臺灣新竹地方法院刑事判決　　　　　　　 94年度訴字第175號
　　公　訴　人　臺灣新竹地方法院檢察署檢察官
　　被　　　告　乙○○
　　　　　　　　　　　　　之2.
　　　　　　　　　　　　　巷1.
　　指定辯護人　本院公設辯護人甲○○
上列被告因強盜案件，經檢察官提起公訴（94年度偵字第998號
），本院判決如下：
    主  文
乙○○意圖為自己不法之所有，以強暴，至使不能抗拒，而取他
人之物，未遂，處有期徒刑壹年肆月。緩刑肆年，緩刑期內付保
護管束。
    事  實
一、乙○○罹患有精神分裂病症，有不合時宜之情感表現，不時
    有衝動控制差之行為，其於民國94年2月15日前2、3天，因
    離家而中斷服藥控制病情，其獨立判斷行為與後果及自我控
    制之能力因精神症狀而受到影響，較普通人之平均程度減退
    。其於94年2月15日下午因身上無錢花用而謀思行搶，故於
    同日下午4時許，騎乘車號GQO-612號重型機車，前往新竹縣
    竹北市○○○街郵局附近，先將機車停放在竹北市○○○路
    距博愛街口7、8公尺處，步行至竹北市○○街390號之博愛
    街郵局門口，適丙○○頭戴安全帽騎乘機車至郵局門口，手
    提女用皮包欲走進郵局內，乙○○尚未等丙○○脫下安全帽
    ，即基於意圖為自己不法之所有，先用右腳踹丙○○左腿，
    欲趁丙○○因疼痛曲身而不及防備之際，出手搶奪丙○○手
    上（起訴書誤載為肩上）之皮包，致使丙○○跌倒在地，惟
    因楊家莉緊拉皮包並大聲呼救，乙○○見狀，竟以右拳攻擊
    丙○○後腦部接近頸部位置2下，再將倒地之丙○○拖行至3
    、4公尺遠之轉角處，以此強暴手段至使丙○○不能抗拒，
    欲取丙○○上開皮包（內含現金、禮券、金項鍊1條），致
    丙○○受有頭部挫傷、背部挫傷等傷害，適路人彭東柏行經
    該處出手制止乙○○，致乙○○未得逞，並報警處理而查獲
    。
二、案經丙○○訴由新竹縣警察局竹北分局報請臺灣新竹地方法
    院檢察署檢察官偵查起訴。
    理  由
一、證據：
（一）訊據被告乙○○就其於上揭時地，腳踹告訴人丙○○欲搶
      奪告訴人皮包，因告訴人緊拉皮包不放，遂出拳毆打告訴
      人頭部，以此方式讓告訴人保護頭部而放掉手中皮包，嗣
      因路人出面制止致未得手等情，迭於警詢、偵訊及本院準
      備程序、審理程序中坦承不諱，並經證人即告訴人丙○○
      於警詢、本院交互詰問中指訴、證述綦詳（見偵字第998
      號偵查卷第11至12頁，本院卷94年9月21日審理筆錄第3至
      11 頁），核與證人彭東柏於警詢證述情節大致相符（見
      同上偵查卷第13、14頁），並有現場照片6幀附卷可證（
      見同上偵查卷第24至26頁），是認被告上開自白內容應與
      事實相符。
（二）雖被告於本院審理中供承：其腳踹告訴人目的僅係搶奪告
      訴人財物等語，惟查，被告著手行搶後，告訴人緊拉皮包
      不放，被告為達到取得皮包之目的，改以出拳毆打告訴人
      頭部之強暴手段，希冀告訴人因保護頭部至無法抗拒，堪
      認被告主觀上有為自己不法所有之犯意，客觀行為已至告
      訴人無法抗拒之程度，已該當於強盜罪之構成要件。至被
      告所稱之搶奪犯意，因已提升至強盜犯意，不另論搶奪罪
      責，併此敘明。
（三）另查，被告乙○○因罹患有精神分裂病症，於88年8月13
      日、92年6月11日，在財團法人天主教湖口仁慈醫院就醫
      診治，經診斷為「青少年發展階段混亂及不穩定」、「反
      應性精神症狀」，此有該醫院94年3月18日出具之被告病
      歷摘錄表在卷足憑；又於91年10月25日起在長庚紀念醫院
      精神科就醫，經診斷為「精神分裂異常」，有該院於94年
      3月10日出具之診斷證明書附卷可稽。再經本院委請長庚
      紀念醫院為被告作精神鑑定，結果如下：個案早在國、
      高中人格發展時期，即受疾病症狀之干擾，並未早期就醫
      及定時服藥，以致社會功能發展並不健全，如：無朋友、
      少與家人互動、甚至時有向社區不熟識之人要煙之不合宜
      行為，並無法有一穩定之工作。個案於兩年多前才開始
      接受精神治療，但因缺乏病識感，服藥之情形並不規則。
      未服藥期間，家人發現個案有傻笑、胡言亂語及模仿動物
      行為等之怪異舉動。個案於犯案前數週，家人已觀察病
      患有低落情緒，且曾提及無望感及自殺意念，並有不尋常
      之言語，如：缺錢要賣腎臟等。另外，個案於案發前二、
      三天離家，期間並未服藥；因此，個案雖否認當時有妄想
      、幻覺等精神病症狀，但仍無法排除個案犯案當時處於精
      神疾病惡化之狀態，而使個案衝動控制能力及判斷力受到
      更顯著之影響。個案犯案後，自94年3月3日起至94年4
      月6日止，至長庚紀念醫院精神科急性病房住院期間，甚
      至認為醫師用藥控制他，使他變笨、變胖、失去自尊，而
      有出手欲攻擊主治醫師，顯示衝動控制差，思考有明顯偏
      離現實判斷之情形。因此支持個案犯案當時，應處於因
      停藥致使精神疾病惡化之狀態，其影響個案對於搶奪行為
      可能產生之後果的現實感判斷力差，而使其精神狀態已達
      精神耗弱之程度等情，此有上開長庚紀念醫院於94年7月
      19 日精神鑑定報告書1份在卷可稽。本院認被告因罹患有
      精神分裂病症，自88年8月13日已開始在財團法人天主教
      湖口仁慈醫院精神科就診，且經上開醫院診斷被告係罹患
      精神分裂症，其衝動控制力差，思考偏離現實判斷，平日
      需要服藥控制病情，而被告於案發前2、3天因離家而停藥
      ，致使被告病發而強盜告訴人，可認被告於案發當時之狀
      況，對於外界事務之判斷力，係較普通人之平均程度顯然
      減退，已達精神耗弱程度，堪予認定。
（四）雖公訴人提出論告書認被告於偵訊中對答流暢、記憶清晰
      ，嗣於本院審理中否認案發當時遭到幻聽、妄想影響，認
      被告案發時精神狀況正常云云。惟查：本院認定被告行為
      時之精神狀況已達精神耗弱程度，業如前述，又被告並非
      智能部分之障礙，其於偵訊中對答如流、記憶清晰，僅能
      證明被告於偵訊時，精神狀況應屬正常，此與被告行為時
      之精神狀況無涉。再因被告缺乏病識感，而否認受到幻聽
      、妄想影響，即屬精神分裂症之症狀之一，公訴人以被告
      之病徵來證明被告精神狀況正常，自難採信。至公訴人所
      援引之原因自由行為理論，尚屬無據。
（五）綜上所述，本件事證已臻明確，被告強盜犯行堪予認定，
      自應依法予以論罪科刑。
二、論罪科刑
（一）核被告所為，係犯刑法第328條第4項、第1項之強盜未遂
      罪。被告已著手於犯罪行為之實行而不遂，為未遂犯，應
      依刑法第26條前段之規定，減輕其刑。又被告行為時，依
      上述鑑定結果及本院認定結果，被告係精神耗弱人，依刑
      法第19條第2項規定，遞減輕其刑。
（二）爰審酌被告因罹患精神病症影響，徒手以暴力行為強盜告
      訴人財物，幸因路人及時出手制止，致未擴大事端，惟已
      造成告訴人心理恐懼及身體傷害，併審及被告犯罪時所受
      刺激、所使用之強盜手段、智識程度，及告訴人所受損失
      程度，暨被告犯後坦承犯行堪認態度良好等一切情狀，公
      訴人求處有期徒刑2年8月尚屬過重，爰量處如主文所示之
      刑。
（三）末查，被告未曾受有期徒刑以上刑之宣告，有臺灣新竹地
      方法院檢察署刑案資料查註紀錄表及臺灣高等法院被告前
      案紀錄表在卷足按，其因一時失慮致罹刑章，犯罪後坦承
      犯行，態度良好，經此次偵審程序，當知所警惕，信無再
      犯之虞，且因被告罹患有精神分裂病症，需要藥物控制病
      情，亦需長期之精神復健治療，從而，本院認其所受宣告
      之刑以暫不執行為適當，爰依刑法第74條第1款之規定，
      併予宣告緩刑4年，緩刑期內付保護管束，以啟自新。
三、據上論斷，應依刑事訴訟法第299條第1項前段，刑法第328
    條第4項、第1項、第26條前段、第19條第2項、第74條第1款
    、第93條第1項，判決如主文。
本案經檢察官許恭仁到庭執行職務。
中　　華　　民　　國　　94　　年　　10　　月　　21　　日
                  刑事第一庭審判長法  　官  賴淑敏
                                  法  　官  李毓華
                                  法  　官  黃美文
以上正本證明與原本無異。
如不服本判決，應於判決送達後10日內向本院提出上訴狀 (應附
繕本 )，上訴於臺灣高等法院。
中　　華　　民　　國　　94　　年　　10　　月　　21　　日
                                  書 記 官  陳秀子
附錄本案論罪科刑所適用法條全文：
刑法第328條：
意圖為自己或第三人不法之所有，以強暴、脅迫、藥劑、催眠術
或他法，至使不能抗拒，而取他人之物或使其交付者，為強盜罪
，處5年以上有期徒刑。
以前項方法得財產上不法之利益或使第三人得之者，亦同。
犯強盜罪因而致人於死者，處死刑、無期徒刑或 10 年以上有期
徒刑；致重傷者，處無期徒刑或 7 年以上有期徒刑。
第1項及第2項之未遂犯罰之。
預備犯強盜罪者，處1年以下有期徒刑、拘役或3千元以下罰金。
